智慧財產及商業法院刑事判決  
111年度刑智上易字第23號
上  訴  人  臺灣桃園地方檢察署檢察官
被      告  黃瑞芬                         



被      告  三葉草國際有限公司


代  表  人  鄧豐杰                                                                
上列上訴人因被告黃瑞芬違反著作權法案件，不服臺灣桃園地方
法院中華民國110年12月28日第一審判決（110年度智易字第19號
，起訴案號：臺灣桃園地方檢察署110年度偵字第13737號），提
起上訴，本院判決如下：
　　主  文
上訴駁回。
　　理  由
一、本案經本院審理結果，認第一審判決對被告黃瑞芬、三葉草
    國際有限公司為無罪之諭知，核無不當，應予維持，並引用
    第一審判決書記載之證據及理由（如附件）。
二、檢察官上訴意旨略以：
　㈠原審未就證人沈○○是否為經告訴人大器廣告有限公司（下稱
    大器公司）依法定程序委任並授權之經理人一節詳加調查，
    即率認沈○○為經大器公司授權之經理人而有民法第554條第1
    項規定之權限，有調查未盡、理由不備之違法：
　　⒈告訴人大器公司係有限公司，其經理人之設置及委任，首
　　　應符合公司法第29條第1項第2款所定公司經理人之形式要
　　  件，亦即須依章程規定且至少需經全體股東表決權過半數
　　　同意之決議，始足當之，倘其選任符合法定程序，即應  
      再就章程規定或契約約定之授權範圍為實質之審認，若  
      章程或契約規定授權，同時具有為公司管理事務之對內  
      權限及為公司簽名之對外權限者，方可認定為公司經理  
      人。從而，關於證人沈○○是否為大器公司經理人而有    
    民法第554條第1項規定權限之認定，不得僅以沈○○之    職
    稱「業務經理」中含有「經理」稱號一情，即推論其    為
    經大器公司授權之經理人，而須就大器公司章程及大    器
    公司與沈○○間簽訂契約內容為實質審認。
　　⒉由證人沈○○於原審證述：其為大器公司業務經理，公司
　　　從來沒有要求簽立代理合約，只要業績拿得回來，有收到
　　　錢即可，一定要讓代理商或幫我們轉介紹的客戶知道我們
　　　的項目、成本及一些關於廣告的基本內容，所以我們會提
　　　供廣告單給這些代理商或幫我們轉介紹的客戶等語，由此
　　　可知，證人沈○○於大器公司擔任業務經理期間，其職務
　　　範圍雖包括洽談廣告代理合約，然沈○○從未代表大器公
　　  司與合作之下游廠商簽訂廣告代理合約或廣告代理授權合
　　  約，有關大器公司之代理合約均是由大器公司負責人徐瑋
　　  營簽立，則沈○○究竟有無經大器公司授權而有為該公司
　　  簽名之權限，殊值懷疑。
　　⒊證人沈○○稱其職務內容包括「簽約」，且廣告代理商與
　　　客戶透過其與大器公司完成簽約等語，然其前既稱從未  
      與廣告代理商簽訂廣告代理合約或廣告代理授權合約，  
      則所稱廣告代理商透過其與大器公司簽立合約性質為    
      何、是否確有簽立書面合約等節，均有不明。況綜觀沈  
      ○○證詞內容，可知廣告代理商僅係透過沈○○與大器    公
    司簽約，且大器公司合約均由大器公司負責人簽訂等    情
    ，自難認沈○○有於大器公司與廣告代理商間之合約    上代
    表大器公司簽名。準此，沈○○既未曾於大器公司    與廣告
    代理商間之合約上簽名，實難僅憑沈○○證稱      「簽約」
    亦為其負責之業務內容一節，即遽認沈○○為    實質上有權
    為大器公司管理事務及簽名之人。
　　⒋又由沈○○上開證述內容可知，其所從事之洽談廣告代理
　　　合約、將大器公司廣告單提供予下游廣告代理商等業務內
　　　容，乃係大器公司之所有業務人員均可為之，此節亦與  
      被告黃瑞芬於110年12月7日審理時供稱：「在我任職大  
      器公司的4年3個月中，我們業務去推廣媒體需要業績，  
      也都是提供下游廠商資料、DM」、證人即時任大器公司  
      業務助理吳雅婷偵查中證稱：「（這些DM檔案，一般業  
      務會交給第三人嗎？）會」等語互核一致。是以沈○○    
    雖係擔任大器公司之「業務經理」，然其所從事之職務    
    內容與其他大器公司業務人員並無二致，則沈○○究竟    與
    其他業務人員同為受大器公司依僱傭契約聘僱之員      工
    ，抑或是經大器公司授與經理權之經理人，自應就大    器
    公司之章程及大器公司與沈○○間之契約規定為實質    調查
    ，方可確認。
　　⒌原審未察，漏未依大器公司章程及契約規定而就沈○○是
　　  否為經大器公司依法定程序委任並授權之經理人等節詳加
　　  調查，竟僅憑沈○○之職稱為「業務經理」一情，即逕認
　　  沈○○為大器公司之經理人，進而錯誤認定沈○○有權本
　　  於大器公司經理人之地位而為著作權法第37條第1 項前段
　　  之授權等情，顯有應予調查之證據而未予調查之判決違背
　　  法令事由。
　㈡原判決僅憑證人沈○○基於與被告黃瑞芬洽談廣告代理合約之
    目的而將大器公司享有著作權之「大器光電LED」、「獨家
    代理！Ubus統聯客運」等廣告製圖（下稱系爭著作）提供予
    黃瑞芬一情，即率認沈○○於與黃瑞芬洽談廣告代理合約之同
    時，亦已將本案著作之著作權授權黃瑞芬及三葉草公司利用
    等語，顯與卷內證據資料不符，甚且將「著作權」及「著作
    物所有權」之概念相混淆，是原審判決之認事用法俱有錯誤
    ：
　　⒈證人沈○○於原審審理時證稱：廣告單放給代理商後，    
    我們就不會管被告黃瑞芬要怎麼使用，因為她不是大器    
    公司的員工，我們只是放代理權給他們，不會管代理商    
    怎麼使用，我從來沒有看過代理合約，我們就是管有沒    
    有客戶、錢收不收的進來；以前公司不會講著作權這種    
    事情，我上班時從來也沒有講過著作權的事，應該不是    
    我的業務範圍；我提供這些資料給代理商就是要給他們    
    使用，我在公司任職期間，沒有討論過著作權的問題等    
    語。由沈○○之證述可知，其職務範圍僅包括與下游廠    商
    洽談廣告代理事宜而已，至於著作權授權事宜則不包    括
    在內。基此，縱認沈○○任公司業務經理，著作權亦    非屬
    其負責管理之業務範疇，是其根本無從依民法第554    條
    第1項、著作權法第37條第1項規定將本案著作之著      作
    權授權被告黃瑞芬及三葉草公司利用。從而，原判決    竟
    錯誤認定沈○○有權本於大器公司經理人之地位而為    著作
    權法第37條第1 項前段之授權等語，顯與上開證人    沈○○
    之證述內容不符，而有認定事實不依證據之違背    法令之
    處。
　　⒉證人沈○○既稱其將大器公司廣告單提供予廣告代理商後
　　　，並無限制廣告代理商如何使用廣告單，亦從未與廣告代
　　　理商提及著作權授權事宜等語，足認沈○○將本案著作提
　　　供予被告黃瑞芬使用時，根本未與黃瑞芬約定本案著作之
　　　著作財產權利用態樣、授權期間、授權範圍、是否為專屬
　　　授權等節，則於上開關於著作權授權必要之點均屬不明之
　　　情況下，原審判決竟率認證人沈○○於將本案著作提供予
　　　被告黃瑞芬，即已同步將本案著作之著作財產權授權被告
　　　黃瑞芬及三葉草公司利用等語，實已違背經驗法則及論理
　　　法則，且亦與前揭著作權法第37條第1項有關著作權授權
　　　「其約定不明之部分，推定為未授權」規定意旨不符。
　　⒊原審判決雖謂證人沈○○將本案著作提供給被告黃瑞芬使
　　　用，讓被告黃瑞芬得藉此與客戶說明產品內容，此應解釋
　　　為雙方廣告代理合約內容之一部，而無由切割認定等語，
　　　然證人沈○○提供予被告黃瑞芬之大器公司廣告單，不論
      其提供之形式是紙本或電磁紀錄檔案，均僅是本案著作附
      著之媒介物而已，被告黃瑞芬縱使經由證人沈○○交付而
      取得該著作物之所有權，充其量亦僅得在符合廣告代理合
      約目的之範圍內使用該廣告單，而無從在未經大器公司授
      權同意之情況下，將本案著作為重製、公開傳輸、公開展
      示或改作等利用行為，否則即係侵害大器公司就系爭著作
      之著作財產權無疑。原判決未察，徒以證人沈○○將含有
      系爭著作之廣告單提供予被告黃瑞芬一情，即率認沈○○
      亦已將系爭著作之著作財產權授權被告黃瑞芬及三葉草公
      司利用等語，則原審判決就廣告代理合約之解釋，顯己逸
      脫沈○○提供該廣告單所欲達成之拓展客源、業績達標等
      廣告代理合約目的，而與契約當事人真意不符，且亦有將
      「著作權」與「著作物所有權」概念相混淆，洵有違誤。
　  ㈢原判決認事用法尚有違誤，告訴人亦具狀請求檢察官上訴
　　　，經核其請求上訴所具理由尚非無據，請將原判決撤銷，
　　　更為適當合法之判決等語。　　
三、按犯罪事實應依證據認定之，無證據不得認定犯罪事實；又
    不能證明被告犯罪者，即應諭知無罪之判決，刑事訴訟法第
    154條第2項、第301條第1項分別定有明文。刑事訴訟上證明
    之資料，無論其為直接或間接證據，均須達於通常一般之人
    均不致有所懷疑，而得確信其為真實之程度，始得據為有罪
    之認定，若其關於被告是否犯罪之證明未能達此程度，而有
    合理懷疑之存在，致使無從形成有罪之確信，根據「罪證有
    疑，利於被告」之證據法則，即不得遽為不利被告之認定；
    其以情況證據（即間接證據）斷罪時，尤須基於該證據在直
    接關係上所可證明之他項情況事實，本乎推理作用足以確證
    被告有罪，方為合法，不得徒憑主觀上之推想，將一般經驗
    上有利被告之其他合理情況逕予排除（最高法院76年台上字
    第4986號、32年上字第67號判決先例意旨參照）；且刑事訴
    訟法上所謂認定被告犯罪事實之證據，係指足以認定被告確
    有犯罪行為之積極證據而言，苟積極證據不足為不利於被告
    事實之認定時，即應為有利於被告之認定，更不必有何有利
    之證據（最高法院29年上字第3105號及30年上字第816號判
    決先例意旨參照）。
四、訊據被告黃瑞芬坦承起訴書所載關於曾任職大器公司，由證
    人沈○○處取得系爭著作，將著作部分內容重製在代理客戶上
    洋產業股份有限公司報價單上之行為；惟辯稱伊與證人沈○○
    談合作時候，向其取得系爭著作DM文件資料，其從未提及著
    作權或其職權範圍內相關敘述，而認為證人沈○○當時有授權
    伊重製，伊無違反著作權犯意等語（見本院卷第106-107頁
    ）。　　
五、按著作權法第91條第1項擅自以重製之方法侵害他人之著作
    權罪之成立，以行為人具有故意為其構成要件；所謂故意係
    指行為人主觀上必須對於客觀不法構成要件所描述之行為主
    體、行為客體、行為、行為時之特別情狀、行為結果等，均
    有所認識，始可謂具備認知要素；並須進而具有實現不法構
    成要件之全部客觀行為情狀之決意，始具故意之決意要素，
    行為人必須兼具認知要素及決意要素，始可認為具有犯罪之
    故意。若所提證據並無法證明有關著作權人著作權之授權事
    宜，而行為人主觀上亦無侵害著作權人之著作權之犯意，又
    無其他積極證據，足資證明行為人有何違反著作權之犯行，
    即不能科以上開規定之罪責。
六、經查：
　㈠系爭著作係以圖繪柴犬卡通圖案，配以遊覽車背後廣告圖案
    ，原判決已認定其內容包含兩則廣告，就編號一部分（他字
    卷第7 頁）其中穿插三張統聯客運實際車背廣告示意圖，從
    畫面編排與圖片選擇上，可認定屬該著作具有一定程度創意
    ，足以展現創作人個人之精神作用，就編號二部分（他字卷
    第9-10頁），其中有不同色塊之選擇、安排及各大小、字體
    不一之文字編排，可認具有一定之創意，符合著作權對於「
    創作性」要求；且大器公司並提出其受僱人同意職務上完成
    上述廣告著作權屬於告訴人，有告訴人提出著作權約定書二
    份可證（見他字卷第55、57頁）；檢察官復主張系爭著作屬
    於著作權法第5 條所示之美術著作，被告黃瑞芬亦不爭執（
    見本院卷第266頁），是告訴人大器公司為系爭著作之著作
    權人，應堪認定。
　㈡檢察官上訴意旨雖稱：原判決漏未依大器公司章程及契約約
    定，僅憑證人沈○○之職稱為「業務經理」，錯誤認定其有權
    本於大器公司經理人地位而為著作權法第37條第1項前段授
    權，有應調查證據未予調查之違法；又證人沈○○提供予被告
    黃瑞芬之大器公司廣告單，不論提供形式為紙本或電磁紀錄
    ，均僅是系爭著作附著之媒介物，原判決將著作權與著作物
    所有權概念相混淆云云，大器公司負責人徐瑋營亦出具聲明
    謂證人沈○○雖為大器公司業務經理，其未經授予權力決策可
    授權系爭著作等語（見本院卷第59頁）。惟證人沈○○於偵查
    中證述：被告黃瑞芬取得之系爭著作相關圖片檔，係其交付
    ，因為當時任大器公司業務經理，而公司是統聯客運公司車
    後廣告代理商，所以要找其他客戶或透過其他廣告代理商找
    客戶，因此把系爭著作提供給客戶或其他廣告代理商等語（
    見他字卷第88頁），其於原審審理時證述：大器公司從來沒
    有要求簽立代理合約，只要業績拿的回來就可以，有收到錢
    即可，比如說這東西是市價4500元，通常的話，我們是總代
    理，會給代理商3000元，就是我們跟他收3000元，剩下的15
    00元就是代理商利潤；代理商去找客戶一定要讓代理商或幫
    我們轉介紹客戶知道我們的項目、成本及一些關於廣告的基
    本內容，所以提供上開廣告單給這些代理商或幫我們轉介紹
    的客戶；系爭著作放給代理商後，我們就不會管她要怎麼使
    用；以前公司不會講到著作權這種事情，這不是其業務範內
    的事等語（見原審卷第66至77頁）。
　㈢依證人證言可知，其係依往例未要求代理商簽立代理合約，
    只要招攬到客戶，代理商從中取得利潤，剩餘的就屬於大器
    公司，其從未認識到系爭著作為公司資產，其職務範圍亦無
    著作權授權的權限；而大器公司就業務經理可否授權公司所
    有之著作權，並未提出公司相關規定證明，依負責人徐瑋營
    提出之大器公司經營團隊介紹並無規定，僅說明「此部門的
    職責主要是跟客戶聯絡、溝通、了解客戶的產品及該品牌有
    關資料，然後與公司各部門的同事溝通」等語（見本院卷第
    61頁），是由證人沈○○將系爭著作提供予包括被告黃瑞芬在
    內的代理商使用，應無疑義。因之，證人沈○○推廣告訴人大
    器公司業務，自始不知其無授權代理商使用系爭著作權限即
    提供予代理商使用，則從其手中取得系爭著作的代理商，亦
    難期待彼等均必知悉證人沈○○無此權限，況其訂約時是以大
    器公司業務經理身分訂立，是以告訴人大器公司縱未授予證
    人沈○○代表公司授權他人使用系爭著作權限，但該公司亦不
    能以無此授權，主張業務經理即證人沈○○授權使用系爭著作
    之行為無效，即推認包括被告黃瑞芬在內代理商皆會知悉系
    爭著作未經合法授權而不得使用。故無證據證明被告黃瑞芬
    重製系爭著作係屬明知未經授權，進而有意使重製系爭著作
    行為發生或發生不違背其本意，是其無形成侵害系爭著作之
    犯意。公訴人或告訴人未提出其他證據以釐清該等爭執，依
    罪疑為輕，有利被告之原則，上開證據自不足以為不利被告
    等事實之認定，自難據以為被告有罪之認定。
七、綜上所述，原審依檢察官所舉證據調查之結果，以無法證明
    被告黃瑞芬有違反著作權法第91條第1項之行為，而其未該
    當上開規定之構成要件，則被告三葉草公司毋庸依同法第10
    1條第1項規定，為其受雇人之違法行為而負監督義務違反之
    責任，均為無罪諭知，並無違誤。檢察官上訴仍執前詞指摘
    原審判決違法或不當，請求本院予以撤銷改判，為無理由，
    應予駁回。
八、據上論斷，應依智慧財產案件審理法第1 條，刑事訴訟法第
    373 條、第368 條規定，判決如主文。
本案經檢察官洪福臨提起公訴，檢察官朱秀晴提起上訴，檢察官
朱帥俊到庭執行職務。
中　　華　　民　　國　　111 　年　　11　　月　　30　　日
                      智慧財產第五庭
                        審判長法  官　李維心
　　　　　　　　              法  官　蕭文學
　　　　                      法  官　蔡慧雯　
以上正本證明與原本無異。
不得上訴。
中　　華　　民　　國　　111 　年　　12　　月　　 1　　日
　　　　　　　　　　　　　    書記官　周其祥